【裁判字號】    97,台上,1289
【裁判日期】    970619
【裁判案由】    請求給付分配款
【裁判全文】
最高法院民事判決            九十七年度台上字第一二八九號
上  訴  人  甲○○
            乙○○
            丙○○
共      同
訴訟代理人  陳志斌律師
被 上訴 人  鄭聰和（即祭祀公業鄭乾元管理人）
            鄭輝三（同上）
共      同
訴訟代理人  楊正評律師
            吳嘉榮律師
上列當事人間請求給付分配款事件，上訴人對於中華民國九十七
年一月二十九日台灣高等法院第二審更審判決（九十五年度上更
(二)字第一一一號），提起上訴，本院判決如下：
    主  文
原判決除假執行部分外廢棄，發回台灣高等法院。
    理  由
本件上訴人起訴主張：伊為祭祀公業鄭乾元（下稱乾元公業）派
下員，被上訴人均為該公業之管理人。乾元公業因土地被徵收，
經台北市政府提存補償費新台幣（下同）十二億七千五百八十九
萬四千三百八十九元，被上訴人於民國八十九年四月十日取回提
存款，伊獲分配六百三十九萬二千元。惟依乾元公業規約應按房
份分配補償費，伊可分得一千四百五十九萬四千一百二十五元，
短分八百二十萬二千一百二十五元；縱依被上訴人所稱按丁數分
配，伊亦少分五百九十九萬二千五百元等情，先位聲明求為命被
上訴人給付八百二十萬二千一百二十五元及自八十九年六月十九
日起加計法定遲延利息；備位聲明求為命上訴人給付五百九十九
萬二千五百元及自八十九年七月五日起加計法定遲延利息之判決
。嗣於原審主張上述補償費提存款生有利息，就先位聲明部分追
加聲明求為命被上訴人再給付一百四十八萬六千四百七十四元及
自九十一年八月十六日起算之法定遲延利息之判決。
被上訴人則以：乾元公業歷來收益均係按丁數分配，上訴人主張
按房份計算，尚屬無據。除上訴人已領取其應得之丁數分配款外
，因派下員鄭雨順對其中十五丁尚有爭執，要求暫緩發放，伊始
未發予上訴人。又乾元公業已依派下員決議，將乾元公業中傳景
派下（下稱傳景派）應得之分配款撥交祭祀公業鄭傳景（下稱傳
景公業），已生清償效力，至於傳景公業如何發放，屬上訴人與
該公業之關係，與乾元公業無關等語，資為抗辯。
原審將第一審所為命被上訴人給付上訴人五百九十九萬二千五百
元本息部分廢棄，改判駁回上訴人備位之訴；維持第一審駁回上
訴人先位之訴部分，駁回上訴人該部之上訴；並駁回其追加之訴
，係以：乾元公業為領取本件台北市政府徵收土地所提存之地價
補償費，於八十七年一月四日召開派下員大會，計應出席二百零
一名，親自出席一百二十三名，委託出席四十一名共計一百六十
四名，已達法定出席人數，上訴人為乾元公業派下員，自應受上
開派下員大會會議（下稱系爭會議）所為決議之拘束。該次會議
作成「領回之提存款，在乾元公內分配，分配表應先繕造完成，
其中除保留二千萬元作為基金外，餘款依 38/140、102/140之比
例分配，傳恩公可先發，傳景公（102/140 ）部分，則再保留一
千五百萬元作祭祖基金，餘款直接撥入傳景公九人代表帳號並同
時撥入派下員指定之帳號內」之決議，嗣乾元公業依此決議將傳
景派之分配款，匯入傳景公九人代表帳號內，並同時匯入傳景公
派下之派下員帳戶。系爭會議係依據七十六年「祭祀公業鄭乾元
管理組織規約」（下稱七十六年規約），決議將傳景派之分配款
，匯入傳景公九人代表帳號內，其未直接分配予傳景派之派下員
，符合七十六年規約，應屬有效。上訴人為乾元公業中傳景公派
下之派下員，並已受分配六百三十九萬二千元。應認對於包括上
訴人之傳景公派下之派下員，已分配完畢；至於傳景公派下之派
下員如何分配，為屬傳景公派下之派下員間之內部問題；為分配
提存款，由傳景公派下所推選乾元公業九名管理人於八十九年五
月十四日與傳景公業管理委員共同召開座談會，該會議結果依最
高法院三十年度上字第四五五號判例意旨，對甲○○等三人亦有
拘束力。上訴人主張乾元公業祀產係按房份分配云云，雖提出經
台北市政府民政局准予備查之乾元公業七十五年十一月十日規約
（下稱七十五年規約）為證；惟乾元公業於七十五年十一月十八
日曾經台北市政府民政局函准補列派下員一百三十九人，連同原
列載之派下員十五人，合計一百五十四人，是七十五年規約僅由
派下員十二人簽名，未逾派下員之半數，自無規範全體派下員之
效力。再乾元公業已於七十六年三月八日召開派下員大會，決議
廢除七十五年規約，以七十六年規約替代，並報請台北市政府民
政局備查。該七十六年規約第二十四條第一、二款明定傳恩派、
傳景派係依38/140、102/140 之比例分配，傳恩派按慣例依房分
配，傳景派依慣例以丁數計算；第三款規定，處分財產必須經傳
恩、傳景之管理機構之同意後提會議決或追認。可知有關乾元公
業權利義務之分配，並非直接分配予各別派下員。再依被上訴人
所提「鄭傳景公族親會」、「祭祀公業鄭傳景公族親會」、「祭
祀公業鄭傳景」六十三年度至八十一年度結算表所示，關於應分
攤之丁款，亦係由其等支付乾元公業，而非由個別之傳景公業派
下員支付。益徵關於傳景公派下之派下員對乾元公業之權利、義
務，係由傳景公業對乾元公業為之，傳景公派下之派下員，自無
逕向乾元公業之權利義務。從而，上訴人以先位及追加聲明請求
被上訴人按房份計算，給付伊九百六十八萬八千五百九十九元本
息；備位聲明請求被上訴人給付按丁數計算之五百九十九萬二千
五百元本息，均難認為有理由，不應准許等詞，為其判斷之基礎
。
按確定判決之既判力，固於判決主文所判斷之訴訟標的，始可發
生，但法院於判決理由中，就訴訟標的以外當事人所主張影響判
決結果之重要爭點，本於當事人完足舉證及辯論之結果，已為實
質之判斷者，基於當事人間程序上誠信原則及訴訟經濟之考量，
除原判斷顯然違背法令，或當事人提出新訴訟資料足以推翻原判
斷或原確定判決之判斷顯失公平等情形，可認當事人與原判斷相
反之主張，不致違反誠信原則外，應解為當事人及法院就該經法
院判斷之重要爭點之法律關係，不得為相反之主張或判斷。本件
上訴人因乾元公業另筆土地遭徵收，起訴請求該公業管理人發予
補償費，經台灣高等法院九十一年度上更(二)字第五六號判決認被
上訴人自認現並無合法經派下員承認之規約存在，自不得以七十
六年規約（草稿）認應以丁數享受權利及義務，乾元公業將款項
撥入傳景公業，僅係乾元公業委託傳景公業代為發放，非乾元公
業傳景派授權傳景公業代為受領分配款，乾元公業尚不得因而主
張免責等情，而為上訴人勝訴之判決，並經本院九十二年度台上
字第一八一九號判決駁回乾元公業管理人之上訴而告確定，上訴
人於原審並提出上開判決為據（見原審更(一)卷六九頁及七七頁以
下）。被上訴人於本訴為與該判斷相反之主張，有無違反誠信原
則或顯失公平，當事人有無提出足以推翻原判斷之新訴訟資料？
本院上次發回時已予指明，乃原審仍未詳為調查審認說明，已欠
允洽。其次，乾元公業於八十七年一月四日召開之系爭會議第七
案就領回之分配款，決議：「……傳恩公（38/140）可先發放。
傳景公（102/140 ）部分，則再保留新台幣壹仟伍佰萬元作祭祖
基金，餘款直接撥入傳景公九人代表帳號並同時撥入派下員指定
之帳號內。若有爭議，則另行召開會議協商決議之。」（見一審
一卷八二頁），該系爭會議既係由乾元公業之派下員大會所作決
議，則如對分配款有爭議，究竟應由何人召開會議協商？乾元公
業如何履行匯入傳景公派下之派下員帳戶之義務？傳景公派下所
推選乾元公業九名管理人和傳景公業關係若何？上訴人已向乾元
公業取得部分分配款，並由被上訴人製發扣繳憑單（見原審上字
卷(二)九七至九九頁）之原因為何？此與上訴人得否直接對被上訴
人為請求，所關頗切，原審胥未調查審認，遽認傳景公派下所推
選乾元公業九名管理人，與傳景公業管理委員召開八十九年座談
會，該會議結果對上訴人亦有拘束力云云，而未說明其理由及依
據，亦有判決理由不備之違誤。上訴論旨，指摘原判決不當，求
予廢棄，非無理由。
據上論結，本件上訴為有理由。依民事訴訟法第四百七十七條第
一項、第四百七十八條第二項，判決如主文。
中    華    民    國  九十七  年    六    月   十九   日
                      最高法院民事第七庭
                          審判長法官  劉  福  來
                                法官  陳  國  禎
                                法官  陳  重  瑜
                                法官  吳  謀  焰
                                法官  許  正  順
      本件正本證明與原本無異
                                      書  記  官
中    華    民    國  九十七  年    七    月    八    日
                                                 H


司法院資訊處製作；財團法人民間司法改革基金會備份。
